臺灣板橋地方法院民事判決　　　　　　　 100年度訴字第77號
原　　　告　李鑒賢
被　　　告　李清政
上列當事人間請求清償借款事件，本院於民國100 年3 月8 日言
詞辯論終結，判決如下：
    主  文
被告應給付原告新臺幣拾捌萬元及自民國一００年一月一日起
至清償日止，按年息百分之五計算之利息。
原告其餘之訴駁回。
訴訟費用由被告負擔百分之五十二，餘由原告負擔。
本判決第一項得假執行。
    事  實
一、按訴狀送達後，原告不得將原訴變更或追加他訴，但擴張或
    減縮應受判決事項之聲明者，不在此限，民事訴訟法第255
    條第1 項第3 款定有明文。本件原告起訴，原聲明請求：被
    告應給付原告新臺幣（下同）73萬元及自民國71年5 月1 日
    起至清償日止，按年息百分之5 計算之利息；嗣有關利息請
    求部分變更為：自起訴狀繕本送達被告翌日起至清償日止，
    按年息百分之5 計算之利息。核原告所為上開訴之變更係屬
    減縮應受判決事項之聲明，合於前揭法條規定，應予准許。
二、原告主張：
  (一)緣被告於71年5 月1 日向原告借款73萬元，約定清償期限為
    84年3 月26日，立有借據、承諾書為證，詎被告屆期不為清
    償，一再催討，均置之不理，茲檢附土地所有權狀、印章，
    爰依消費借貸之法律關係，提起本件訴訟等語。
  (二)對被告抗辯之陳述：被告確實有拿35萬元給伊，但與本件73
    萬元部分無關，是被告在結婚前要買一些設備，跟伊借的35
    萬元；這部分伊沒有留存資料，因為當時伊也是拿35萬元現
    金給被告。
  (三)併為聲明：被告應給付原告73萬元及自起訴狀繕本送達被告
    翌日起按年息5%計算之利息。
三、被告則以：伊有欠原告73萬元無誤，但伊之前在原告經營的
    工廠上班，在工廠結束前之94年初至98年間，每月扣伊1 萬
    元，扣了3 、4 年，且伊在退休前提領勞保給付後，已從中
    提領35萬元現金去原告經營之公司拿給會計蔡美玲，蔡美玲
    再交給原告的助理謝惠惠，到現在應該是沒有欠原告了等語
    ，資為抗辯。併為答辯聲明：原告之訴駁回。
四、本件原告主張被告向其借款73萬元之事實，業據提出借據2
    紙、土地所有權狀1 紙、承諾書1 紙、印鑑章1 紙等件影本
    為證（見本院卷第4 至第6 頁），被告就借款事實亦不爭執
    ，自堪信此部分事實為真實。本件爭執要點為：(一)原告經營
    之公司結束營業前之3 、4 年有無每月對被告扣款1 萬元清
    償本件借款債務？(二)被告是否已清償原告本件借款債務中之
    35萬元？茲說明之。
五、按當事人主張有利於己之事實者，就其事實有舉證之責任，
    民事訴訟法第277 條前段定有明文。又原告對於自己主張之
    事實已盡證明之責後，被告對其主張，如抗辯其不實並提出
    反對之主張者，則被告對其反對之主張，亦應負證明之責，
    此為舉證責任分擔之原則；請求履行債務之訴，原告就其所
    主張債權發生原因之事實，固有舉證之責任，惟若被告自認
    此項事實而主張該債權已因清償、抵銷、和解或免除等事由
    而消滅者，則關於清償、抵銷、和解或免除之事實，即應由
    被告負舉證之責任，此觀諸民事訴訟法第277 條之規定亦明
    （最高法院18年上字第2855號判例、28年上字第1920號判例
    參照）。經查，被告雖抗辯：其於94年初至98年之3 、4 年
    間每月遭原告經營之工廠扣款1 萬元以清償本件借款債務云
    云，並聲請訊問證人賴碧玲以證明此一事實。惟證人賴碧玲
    到庭證稱：「原告是我之前亞特精密機械股份有限公司的老
    闆，被告是我在當時公司的同事…（問：你在離職之前公司
    有無扣你們員工的薪水？）當時公司財務有些問題，都會延
    遲發薪水，但沒有扣。（問：你在的時候公司有無扣被告的
    薪水？）公司是在91年10月左右都有陸陸續續積欠薪水，等
    到94年初時，被告有拿薪水條給我看，說他有被扣薪水1 萬
    元，他問我是不是有什麼原因，我說我是維修課的組長，我
    說我不了解，後來被告就找我一起去問會計，問會計時剛好
    遇到原告，原告就把被告帶到旁邊去，我想說沒有我的事，
    我就走了，他們講什麼事情我不知道。（問：除了剛才你所
    稱那個月份被告被扣薪水1 萬元之外，還有無其他的月份，
    他曾經跟你表示過他被扣薪？）沒有，就那一次。（問：之
    後他還有無跟你表示什麼？）之後就沒有後續的話題了，我
    想他可能跟原告已經談好了，我也沒有再問了。」等語（見
    本院卷第46至47頁），可見證人賴碧鈴僅係於94年初自被告
    處知悉其曾遭原告經營之亞特精密機械股份有限公司（下稱
    亞特公司）扣薪1 萬元，至於被告遭亞特公司扣薪之原因及
    之後有無再被亞特公司扣薪並不清楚甚明，是上開證言顯不
    足採為被告有利之證據。此外，被告復迄未提出其他確切之
    證據，以資證明所辯屬實，則依前揭法文及判例意旨，應認
    被告此辯為不足採。況且，縱認被告抗辯其遭亞特公司扣薪
    一節屬實，然此亦屬亞特公司與被告間債權債務之關係，核
    與亞特公司負責人即原告本人無涉，益證被告此辯並非可取
    。
六、次按各當事人就其所主張有利於己之事實，均應負舉證之責
    ，故一方已有適當之證明者，相對人欲否認其主張，即不得
    不更舉反證（最高法院19年上字第2345號判例參照）。查被
    告抗辯其已清償35萬元之事實，已據提出存摺影本及掛號函
    件執據各1 紙為證（見本院卷第41頁），且原告於本院言詞
    辯論時亦自承：被告確實還其35萬元等語，雖另主張：該35
    萬元是被告另外借的，與本件73萬元部分無關云云，然有關
    其主張被告另借35萬元部分並未留存任何資料之情，亦經原
    告供承明確（見本院卷第40頁），足見原告並未能舉出任何
    反證證明其此部分主張為事實，是被告抗辯其已清償原告本
    件借款債務35萬元，應屬可採。
七、綜上所述，被告抗辯其自94年初至98年間每月遭原告公司扣
    款1 萬元係為清償本件債務云云，雖不可採，然被告辯稱已
    清償35萬元一節，則應可採信。從而，原告依消費借貸之法
    律關係，請求被告給付原告38萬元（即：73萬元－35萬元＝
    38萬元），及自起訴狀繕本送達翌日即100 年1 月1 日起至
    清償日止，按年息5%計算之利息，為有理由，應予准許；逾
    此範圍之請求，則無理由，應予駁回。
八、本件原告勝訴部分，係屬所命給付之金額未逾50萬元之判決
    ，應依職權宣告假執行。
九、據上論結，本件原告之訴為一部有理由、一部無理由，依民
    事訴訟法第79條、第389 條第1 項第5 款，判決如主文。
中    華    民    國   100    年    3     月    22    日
                  民事第一庭    法  官  高文淵
以上正本係照原本作成。
如對本判決上訴，須於判決送達後20日之不變期間內，向本院提
出上訴狀。
中    華    民    國   100    年    3     月    22    日
                                書記官  黃瀅螢